臺灣桃園地方法院民事裁定
111年度消債清字第111號
聲  請  人  
即債務人    張惠菁  

代  理  人  韓瑋倫律師（法扶律師）
上列當事人因消費者債務清理事件聲請清算，本院裁定如下：
    主  文
一、債務人乙○○自民國一百一十一年九月二十三日下午四時起開
    始清算程序。
二、命司法事務官進行本件清算程序。
    理  由
一、按債務人不能清償債務或有不能清償之虞者，得依消費者債
    務清理條例所定更生或清算程序，清理其債務；債務人對於
    金融機構負債務者，在聲請更生或清算前，應向最大債權金
    融機構請求協商債務清償方案，或向其住、居所地之法院或
    鄉、鎮、市、區調解委員會聲請債務清理之調解，消費者債
    務清理條例（下稱消債條例）第3條、第151條第1項分別定
    有明文。此係採前置協商主義，是債務人於協商程序中，自
    應本於個人實際財產及收支狀況，依最大誠信原則，商討解
    決方案。如終究不能成立協商，於聲請更生或清算時，法院
    審酌上開條文所謂「不能清償或有不能清償之虞」，允宜綜
    衡債務人全部收支、信用及財產狀況，評估是否因負擔債務
    ，而不能維持人性尊嚴之最基本生活條件，所陳報之各項支
    出，是否確屬必要性之支出，如曾有協商方案，其條件是否
    已無法兼顧個人生活之基本需求等情，為其判斷之準據。又
    法院開始清算程序之裁定，應載明其年、月、日、時，並即
    時發生效力。法院開始更生或清算程序後，得命司法事務官
    進行更生或清算程序，必要時得選任律師、會計師或其他適
    當之自然人或法人1人為監督人或管理人，復為同條例第83
    條第1項、第16條第1項所明定。
二、聲請意旨略以：
    聲請人即債務人乙○○前積欠金融機構債務無法清償，於民國
    111年4月8日向本院聲請消費者債務清理法院前置調解，於1
    11年5月11日經本院司法事務官諭知調解不成立，又聲請人
    主張其無擔保或無優先權之債務總額為新臺幣(下同)97萬2,
    58元，顯有不能清償債務之情事，爰聲請裁定准予清算等語
    。
三、經查：
  ㈠本條例所稱消費者，指5年內未從事營業活動或從事小規模營
    業活動之自然人；前項小規模營業指營業額平均每月20萬元
    以下者，消債條例第2條第1、2項定有明文。又消債條例第2
    條第1項所稱5年內從事小規模營業活動，係指自聲請更生或
    清算前1日回溯5年內，有反覆從事銷售貨物、提供勞務或其
    他相類行為，以獲取代價之社會活動，依其5年內營業總額
    除以實際經營月數之計算結果，其平均營業額為每月20萬元
    以下者而言，例如：平均月營業額未逾20萬元之計程車司機
    、小商販等即屬之（參照辦理消費者債務清理事件應行注意
    事項第1點）。經查，雖聲請人陳報其與配偶共同從事小商
    販，於租屋處中製作鳳梨酥，並至店家零售販賣，扣除相關
    成本費用後，每月薪資所得約為1萬7,500元，衡諸聲請人上
    開薪資，認縱然聲請人未扣除相關成本費用，每月平均之營
    業額應仍未達20萬元，是仍屬消債條例中所規定從事小規模
    營業活動之自然人，自得依消債條例聲請清算，合先敘明。
  ㈡又聲請人以其有不能清償債務之情事，向本院聲請債務清理
    前置調解，經本院以111年度司消債調字第208號調解事件受
    理在案，嗣經本院司法事務官於111年5月11日諭知為調解不
    成立等情，業經本院依職權調取上開調解案卷查明無訛。是
    聲請人確已依消債條例第151條第1項、第153之1條第1項之
    規定，於聲請清算前聲請法院調解，本院自得斟酌聲請人卷
    中所提出之資料及調查之證據，再綜合聲請人目前全部收支
    及財產狀況，評估是否已達不能維持最低生活條件，而有「
    不能清償債務或有不能清償之虞」之情形。
四、經查，本院司法事務官前於調解程序中，函詢全體債權人陳
    報債權及提供聲請人還款方案結果，最大債權銀行即華南商
    業銀行股份有限公司陳報其債權總額為59萬5,889元，並提
    供以簽約金額163萬1,247元，分180期，零利率，每期清償9
    ,063元之還款方案。另勞動部勞工保險局陳報其債權總額為
    10萬8,176元、良京實業股份有限公司陳報其債權總額為17
    萬5,802元、玉山商業銀行股份有限公司陳報其債權總額為1
    6萬7,321元、台新資產管理股份有限公司陳報其債權總額為
    69萬5,091元、中國信託商業銀行股份有限公司陳報其債權
    總額為40萬6,803元、富全國際資產管理股份有限公司陳報
    其債權總額為15萬2,457元、摩根聯邦資產管理股份有限公
    司陳報其債權總額為33萬5,787元。另台新國際商業銀行股
    份有限公司陳報其已無任何債權。再據華南銀行所提出前置
    協商調解債權明細表，聲請人所負欠金融機構債務總額為16
    3萬1,247元，合計聲請人已知債務總額為309萬8,560元，惟
    聲請人表示其無法負擔還款方案，致雙方調解不成立等情，
    業經本院調閱該調解卷宗查明無訛，堪認聲請人本件之聲請
    已踐行前開法條之前置調解程序規定。
五、次查，依聲請人所提出財產及收入狀況說明書、全國財產稅
    總歸戶財產查詢清單（參調解卷第7頁、第18頁），顯示聲
    請人名下並無其他任何財產。另其收入來源部分，聲請人聲
    請清算前二年期間，係自109年4月8日起至111年4月7日止，
    故以109年4月起至111年3月止之所得為計算。據聲請人所陳
    報109年綜合所得稅各類所得資料清單所示，聲請人於109年
    無薪資所得收入資料。又聲請人陳報聲請前兩年期間，其配
    偶共同從事小攤販，在家中製作鳳梨酥並至店家販售，每月
    扣除機具、材料及水電瓦斯費等費用，平均每月薪資所得約
    為1萬7,500元，故聲請人聲請清算前二年薪資所得應以每月
    1萬7,500元計算，總計42萬元(1萬7,500元×24月=42萬元)。
    另聲請人領有低收入戶租金補助每月5,000元，共計12萬元(
    5,000元×24月=12萬元)。又聲請人於110年7月領有急難紓困
    專案補助3萬元。故聲請人聲請清算前二年所得收入應為57
    萬元(42萬元+12萬元+3萬元=57萬元)。另聲請人聲請清算後
    ，每月薪資所得約為1萬7,500元，另每月領有租屋補助5,00
    0元。準此，聲請人現每月收入所得應以2萬2,500元(1萬7,5
    00元+5,000元=2萬2,500元)計算。
六、另按「（第1項）債務人必要生活費用，以最近一年衛生福
    利部或直轄市政府所公告當地區每人每月最低生活費1.2倍
    定之。（第2項）受扶養者之必要生活費用，準用第1項規定
    計算基準數額，並依債務人依法應負擔扶養義務之比例認定
    之。（第3項）前二項情形，債務人釋明更生期間無須負擔
    必要生活費用一部或全部者，於該範圍內，不受最低數額限
    制；債務人證明確有必要支出者，不受最高數額及應負擔比
    例之限制」，此為消債條例第64條之2所明定。是查，聲請
    人主張其每月生活必要費用為1萬8,337元，另有未成年子女
    扶養費6,000元。衡諸衛生福利部所公布109年、110年及111
    年之平均每人每月生活之最低生活費1萬5,281元之1.2倍為1
    萬8,337元，聲請人每月個人生活必要支出費用為1萬8,337
    元，與衛生福利部所公布桃園市每月最低生活費用相符，是
    認聲請人每月必要支出費用為1萬8,337元，應屬合理。另子
    女扶養費部分，聲請人之次女甲○○90年生，於聲請人聲請本
    院調解時(即111年4月8日)，應已成年無受扶養之必要。再
    據本院依職權調閱聲請人子女之所得資料，其子女於109、1
    10年薪資所得總計分別為2萬7,330元、9萬3,004元，雖似仍
    有受扶養之必要，然其子女每月領有低收入戶生活補助6,35
    8元及750元，倘以110年平均每月薪資所得約為7,750元計算
    ，其子女每月收入總計約為1萬4,858元，審酌其子女既已成
    年，且薪資所得逐年攀升，應已有工作能力，又聲請人未提
    出其餘資料供本院審酌其子女確有須受扶養之情事，是認聲
    請人之次女應無受扶養之必要，認聲請人主張子女扶養費6,
    000元部分，應不予列計。綜上，認聲請人於聲請清算後，
    每月必要支出費用總計為1萬8,337元計算。
七、從而，聲請人以上開收入扣除必要支出後，每月尚有餘額4,
    163元（計算式：2萬2,500元－1萬8,237元＝4,163元）可供清
    償債務，聲請人現年42歲（69年出生），距勞工強制退休年
    齡（65歲）尚有23年，惟審酌聲請人目前之收支狀況，顯無
    法清償聲請人前揭所負欠之債務總額，考量聲請人所積欠債
    務之利息或違約金仍在增加中等情況，準此，堪認聲請人客
    觀上對已屆清償期之債務有持續不能清償或難以清償之虞，
    而有藉助清算制度調整其與債權人間之權利義務關係而重建
    其經濟生活之必要，自應許聲請人得藉由清算程序清理債務
    。
八、綜上所述，聲請人係消費者，已達不能清償債務之程度，經
    消費者債務清理調解不成立，而查無消債條例第6條第3項、
    第8條或第82條第2項所定應駁回清算聲請之事由，則其聲請
    ，應屬有據，爰裁定准許，並依同條例第16條第1項規定，
    命司法事務官進行清算程序如主文。
九、本院裁定開始清算程序，日後再經終止或終結清算程序後，
    聲請人所負債務並非當然免除，仍應由本院斟酌消債條例第
    132條、第133 條、第134條及第135 條等，決定是否准予免
    責，如本院最終未准聲請人免責，聲請人就其所負債務仍應
    負清償之責，附此敘明。

中　　華　　民　　國　　111 　年　　9 　　月　　23　　日
              民事第三庭      法　官　林靜梅
以上正本係照原本作成。
本裁定不得抗告。 
本裁定業已於111年9月23日下午4時整公告。
中　　華　　民　　國　　111 　年　　9 　　月　　23　　日
  　                          書記官　劉寶霞